【裁判字號】    92,上訴,337
【裁判日期】    920819
【裁判案由】    違反水土保持法等
【裁判全文】
臺灣高等法院高雄分院刑事判決                    九十二年度上訴字第三三七號
    上  訴  人
    即  被  告  丙○○
                乙○○
    共      同
    選任辯護人  蔡錫欽律師
右上訴人因違反水土保持法案件，不服臺灣高雄地方法院九十一年度訴字第四五三號
中華民國九十二年一月十四日第一審判決（起訴案號：臺灣高雄地方法院檢察署八十
九年度偵字第二六五六七號），提起上訴，本院判決如左：
    主  文
上訴駁回。
    事  實
一、丙○○、乙○○為兄弟，丙○○自民國八十六年一月一日起向高雄縣嘉誠合作農
    場申請入場，經高雄縣政府核備而有權使用高雄縣嘉誠合作農場向大社鄉公所所
    承租位於高雄縣大社鄉○○○段九九之二地號土地一甲之範圍，其二人明知該土
    地及周圍之土地均係經政府核定公告屬水土保持法所定之山坡地，如欲開挖整地
    應先擬具水土保持計畫，送請主管機關核定，竟基於共同之犯意聯絡，未經擬具
    水土保持計畫，即逕於八十六年四月二十五日、四月二十六日，由乙○○、丙○○駕駛不詳姓名年籍者所有之挖土機一部，在上開土地內進行開挖，面積約達零
    點零五公頃，其中並將行經該土地通往高雄縣大社鄉○○○段一五六之二地號土
    地之山區供公眾通行之既有填土產業道路，損壞挖斷寬約三點五公尺（該處靠近
    系爭土地與上開牛食坑段一五六之二地號土地之交界處），遭開挖地區內原有地
    表植被均遭挖除，表土裸露，並使需通行上開道路之附近住戶甲○○、徐繼征、
    林位錦、彭子學、謝榮輝等人無法通行，致生往來之危險及致水土流失之實害結
    果，嗣由甲○○等人通知高雄縣政府人員前往處理後查悉上情。
二、案經甲○○等人向原審法院自訴後，經該院判決不受理後函送臺灣高雄地方法院
    檢察署檢察官偵查起訴。
    理  由
一、訊據上訴人即被告丙○○、乙○○固供承有於右揭時地在業經核定公告為山坡地
    之系爭土地上整地之事實，惟均矢口否認有何犯行，辯稱：我們只是拿鋤頭疏通
    山溝而已，該處並沒有任何填土道路存在，甲○○他們所提出之照片上整片被開
    挖的部分，是甲○○他們自己要闢建道路時僱用挖土機所開挖的，根本與我們無
    關云云。
二、經查：
（一）高雄縣大社鄉○○○段九九之二地號及同段一五六之二地號土地與周圍土地，
      均屬水土保持法所稱之「山坡地」，且屬公有之山坡地保育區，其中九九之二
      地號土地係由被告丙○○自八十六年一月一日起入場承租，嗣於八十七年四月
      二十三日經高雄縣大社鄉公所予以終止租約在案等情，有高雄縣政府九十年九
      月十四日九十府農保字第九○○○一五九三四號函、九十一年五月二十九日府
      農保字第○九一○○九二○三四號函，及高雄縣大社鄉公所九十一年五月十四
      日函文與該函所附系爭土地租賃契約各一份等在卷可憑，已堪認定。
（二）右揭事實，業據告發人甲○○、徐繼征、林位錦、彭子學、謝榮輝等人於其對
      被告二人提出之自訴案件中指述明確，並有案發後之現場照片多紙在卷可佐，
      此經本院依職權調閱台灣高雄地方法院八十八年自字第五一九號案卷宗無訛（
      相片附於該卷第五至七頁）。被告二人則辯以「填土道路根本不存在，其僅係
      疏通山溝，並非挖斷道路」云云。茲查：
    (一)證人即高雄縣政府水土保持課技士柯俊義於偵查中證稱「我們於八十六年七月
      二十四日，有至高雄縣大社鄉○○○段九九之二及一五六之二地號土地勘驗，
      查看結果是用舊的道路整地，有把舊的道路破壞，將舊的道路橫跨，造成水沒
      有辦法流下來，我們去看的時候已經長草，要請專家鑑定，現場破壞的面積約
      四、五坪，原本道路應該是很久以前就有了。我有在現場看過丙○○，丙○○
      有承認是他們挖的」等語（見偵查卷第七二頁至第七三頁）。辯護意旨雖提出
      高雄縣政府八十六年八月一日八六府農保字第一五一二三九號函「本府曾於八
      十六年七月二十四日派員前往現場勘查，台端並未在場」等詞，說明被告丙○○當時勘查時並未在場。但證人柯俊義上述所證並未稱勘查當日看到丙○○，
      而是檢察官訊問勘查情形後，另詢以「他們有否承認是他們挖的？」證人乃答
      「丙○○有承認是他們挖的」，並未明指何時何地所承認。況證人柯俊義在本
      院證稱「當時有二個案子，我記得丙○○的部分是開挖整地，甲○○又做另一
      個案子，當時有一起去勘查，是八十六年間沒錯，但應該是八十八年間在現場
      見過丙○○」等語（見本院卷第七一頁至第七二頁），是證人柯俊義所稱被告
      丙○○在場之時間，並非高雄縣政府上開函文所指勘查日期，辯護意旨尚不能
      為有利於被告之認定。
    (二)證人即高雄縣大社鄉○○○段九九之二土地原承租戶莊榮一在本院證稱「高雄
      縣大社鄉○○○段九九之二地號土地讓渡給丙○○時，土地上有一條舊有道路
      ，通往同段一五六之二地號土地，大約汽車可以開的寬度，以載運東西」等語
      （見本院卷第六六頁）。其並於本院至現場勘驗時，指明原有填土道路之位置
      ，因原貌已不存在，乃指出該原有道路兩端之方位，並照相七幀供參，此有本
      院九十二年五月二十三日勘驗筆錄可稽。證人即高雄縣政府水土保持課營業推
      廣員廖景隆到庭證稱「當時會勘九九之二地號土地時，可以看出是剛挖沒多久
      ，有泥土鬆動之跡象，是否為道路要問鄭石勝課長」等語（見本院卷第四一頁
      ）。證人即大社鄉公所建設課鄭石勝課長到庭證稱「當時當然有道路」等語（
      見本院卷第七六頁）。另證人蕭正雄在前案自訴案件中於原審法官八十九年六
      月十四日至現場履勘時，亦證稱：「（問：剛才自訴人所指地號一五六之二和
      九九之二地號之間是否原有道路一條？）有，十幾年前就有了」等語（見上開
      自訴案卷第一八一頁及第一八二頁），復有四鄰證明書一紙在卷可憑（見本院
      卷第一三八頁）。
    (三)依高雄縣政府、大社鄉公所人員於八十六年七月二十四日至現場會勘之結果，
      認：「『土地標示：九九之二地號土地』、『開挖整地面積約零點零五公頃』
      。所檢舉九九之二地號開挖位置，在廟宇（為被告二人所興建）北邊，原為填
      土道路，橫跨山溝，連接一五六之二地號土地，該開挖位置原為道路，經截斷
      後土方向四周堆積，鐵皮屋下方有整地痕跡。違規人應依規定於期限內在開挖
      位置植草，防止土石流失」等語，而會勘後高雄縣政府並於八十六年十月十三
      日發函予被告丙○○，文稱：「台端未經申請擅於高雄縣大社鄉○○○段九九
      之二地號林業用鄉有山坡地開挖整地，有違反水土保持法規定，應科行政罰鍰
      ，台端應立即停工不得再次開挖」等語，亦有會勘紀錄及上開函文各一份在卷
      為憑，足堪認定。綜觀上揭告發人、證人所述及現場相片，可證被告等所開挖
      之範圍，確包含該處山區○○○○○道路無訛。況且被告乙○○於偵查中曾稱
      「我們本來在那邊造林，這中間有積水，只是將水疏通整地而已」云云；被告
      丙○○在偵查中亦稱「我整地目的是造林」云云（見偵查卷第十八頁），亦不
      否認開挖整地，足證被告二人辯稱：該處並無任何道路，亦未開挖整地云云，
      不足採信。
    (四)再查，被告丙○○因右揭未依水土保持法規定事先擬具水土保持計劃，送請主
      管機關核定，即擅自在系爭土地內開挖之行為，業經高雄縣政府裁處罰鍰新台
      幣六萬元在案，經被告提出訴願後已遭駁回等情，有高雄縣政府於八十九年三
      月二日發函檢附之「違反水土保持法高雄縣政府行政罰鍰裁決書」、被告陳情
      書、高雄縣政府通知回復原狀函文、台灣省政府八十七年八月二十四日八七府
      訴二字第一六二七二○號訴願決定書等在卷可參（附於自訴案卷第八一頁至第
      一一四頁）。至於被告二人所提出台灣省政府八十七年三月十二日八七府訴一
      字第一四八一六八號訴願決定書雖曾撤銷高雄縣政府原處分，但非採信被告清
      理山溝之辯解，而是認原處分機關所限定完成改善日期在裁決通知之前，顯屬
      不可能實現之行政處分而有重大瑕疵，乃撤銷原處分，由原處分機關另為處分
      ，以資救濟，此觀該決定書自明。其後高雄縣政府再為同一事實認定之處分，
      已經台灣省政府駁回訴願確定，已如前述。又此一確定訴願決定書理由內亦認
      定該處原有填土道路之事實，並認被告「所辯該地為疏通洪道乙節，經查該地
      是天然峽谷，原先是填土築路，通往同段一五六之二地號土地，經開挖截斷後
      土方向坡面堆積整地」等情，由此益徵被告未事先擬具水土保持計畫即有在上
      揭山坡地內開挖整地，並挖斷原有道路之犯行。
    (五)告發人甲○○、徐繼征均明確指稱：看見被告乙○○駕駛怪手挖斷道路等語（
      詳參自訴案件內八十九年五月二十三日訊問筆錄），而依前述現場相片及高雄
      縣政府於八十六年七月二十四日製作之會勘紀錄以觀，被告開挖面積達零點零
      五公頃，且遭開挖部分之植被係遭整片挖起，表土裸露，且向下開挖之深度非
      淺，應認被告確有駕駛挖土機開挖之事實。況依證人即被告乙○○之妻陳寶玉
      在前開自訴案件中於八十九年六月十四日至現場履勘時，證稱「今日所拍攝的
      照片一中間處有一凹陷土溝，是我們挖的，目的是要讓兩側的水流通，表土裸
      露部分，是我們把草除掉，讓其上的果樹苗容易長大」等語（見自訴案卷第一
      八一頁及第一八二頁，所指照片則附於該卷第一八○頁）。綜合行政機關當時
      現場勘查認定之結果及上述相關事證，可知被告二人確有以挖土機等工具，將
      該處植被挖起，使表土裸露之事實。是被告二人辯稱：在右揭時地僅係以鋤頭
      清除山溝云云，亦不足憑信。
（三）告發人甲○○等人於八十六年五月間，因右開填土道路遭被告二人截斷，為整
      出另一條道路，乃僱用他人駕駛怪手在高雄縣大社鄉○○○段一五六之二、九
      六之二、九六之三地號等土地內開挖整地、鋪設水泥路面之行為，其後經廖瑞
      桃向台灣高雄地方法院檢察署檢察官提出告發，復經高雄縣政府以違反水土保
      持法規定處以罰鍰，嗣告發人提起訴願及行政訴訟後遭駁回等情，為告發人甲○○所自承在卷（見本院卷第四三頁），並有該署八十七年度偵字第八六號不
      起訴處分書、台灣高雄高等行政法院八十九年訴字第八八七號行政法院判決各
      一份在卷可參，應無疑義。準此，廖瑞桃及高雄縣政府所指甲○○違法開挖之
      地點，均未提及上開九九之二地號土地，可知告發人甲○○等與被告二人開挖
      之地點，並不相同。再者，原審法官於右開自訴案件中，會同被告二人、告發
      人、高雄縣仁武地政事務所與高雄縣政府人員等至現場履勘、測量，而將履勘
      所繪製之土地複丈成果圖與告發人所提出案發後遭被告開挖地點現場照片（見
      自訴案卷第五至七頁）相比對，照片內遭開挖之地點係位於被告二人所有之廟
      宇下方不遠處，亦即開挖地點確實位於系爭九九之二地號土地內甚明。是被告
      二人所辯「告發人提出之照片，均係告發人自行開挖後所拍照」云云，自無可
      採信。
（四）按刑法第一百八十五條第一項之損壞陸路致生往來之危險罪，係屬危險犯，並
      不以實害發生為必要，僅實際上有具體危險之存在為已足，有最高法院八十六
      年台上字第六三九八號判決可供參考。次按水土保持法第三十三條所稱「致生
      水土流失」，則為實害犯，須達於發生實害之程度始克相當，而非達危險犯之
      程度為已足。惟被告二人所挖壞之原有填土道路，原貌早已不存在，此有本院
      九十二年五月二十三日勘驗筆錄可稽，已無法送請鑑定。但只要有該法施行細
      則第三十五條第一項規定第一款至第七款之情形，即可認定，有行政院農業委
      員會八十五年十一月四日農林字第八五一五二五六○號函附卷可參（見原審卷
      第六五頁），而前開施行細則條文第一至七款分別為：「一、土砂或渣物淤塞
      河床或水道。二、破壞地表或地下水源涵養。三、水、土壤或其他環境受污染
      。四、土地發生崩塌或土石流失。五、損害田地、房舍、道路、橋樑安全。六
      、有礙防洪、排水、灌溉、其他水資源保護或水利設施。七、違反特定水土保
      持區管制事項，有直接影響水土保持功能或目的之虞」（參照水土保持法施行
      細則第三十五條第一項規定）。
（五）依卷內及右開自訴案卷內所附現場開挖前後之照片多幀顯示，遭開挖地區面積
      約零點零五公頃，其上原有地表植被均遭挖除，表土裸露，又如前所述，原有
      之填土道路亦遭挖斷寬約三點五公尺，且路面遭開挖深入成凹地，該道路係通
      往高雄縣大社鄉○○○段一五六之二地號土地，並與其他產業道路連絡，且為
      告發人甲○○等多人通行必經之道路，為供公眾通行之陸路，自亦對於需通行
      上開道路之附近住戶造成往來之危險，此觀告發人甲○○等多人竟為通行至同
      段一五六之二地號土地，而另行開挖闢路自明。而且被告之開挖行為，已嚴重
      破壞地表並損害道路安全，亦符合上開細則所定第二款及第五款致生水土流失
      之要件。此外，國立屏東科技大學亦函稱：對附近水文影響無法根據所附資料
      內容判定，惟依本件案卷內容及照片研判，本案施工行為造成水土流失之情形
      明顯等語，有該大學九十一年十月二十五日九一屏科大建保字第○九一○○○
      六八四一號函一份在卷可憑，益徵被告等之開挖行為確已「致生水土流失」之
      結果。至於該函第二項另謂「來函中所謂挖斷產業道路部分係為排水的需要埋
      設涵管之先期作業，應非屬故意毀損水土保持之處理行為」云云，然被告一再
      指稱涵管之埋設非渠等所為，係告發人甲○○在另一處開闢道路所需，足見該
      大學誤解卷內部分照片，擷取數幀有埋設涵管之照片，遽而誤認為排水之先期
      作業，更進而代替直接審理之司法機關認定被告非屬故意毀損行為，顯有未當
      。況且亦忽視多數挖斷原有填土道路之照片，更與本院右開認定事證不符，此
      段突兀之說明顯非可採，附此敘明。綜上所述，本案事證已臻明確，被告二人
      之犯行洵可認定。
二、按水土保持法第三十二條第一項規定「在公有或私人山坡地或國、公有林區或他
    人私有林區內未經同意擅自墾殖、占用或從事第八條第一項第二款至第五款之開
    發、經營或使用，致生水土流失或毀損水土保持之處理與維護措施者，處六月以
    上五年以下有期徒刑，得併科新台幣六十萬元以下罰金」，其中未經同意擅自墾
    殖、占用部分，係對無使用權人所設處罰規定（參照最高法院八十七年台上字一
    六一一號判決）。又該條之規定雖重在山坡地或林區之水土保持，但亦含有竊佔
    罪之性質，以未經土地所有權人同意，擅自墾殖、占用或開發、經營、使用為必
    要，如係土地所有權人本人或經土地所有權人之同意而墾殖、開發、經營、使用
    者，縱違反規定，未依水土保持技術規範實施水土保持與維護或未先擬妥水土保
    持計畫，送請主管機關核定或未依核定計畫實施者，乃屬違反同法第三十三條第
    一項規定，僅能處以罰鍰，不得援引第三十二條第一項予以處罰（參照最高法院
    八十七年台上字第七○二號判決）。查被告二人該當於水土保持法第三十三條第
    一項第二款所定「未經擬具水土保持計劃即擅自開挖」之要件，其挖斷山區○○
    道路寬約三點五公尺，除已致生往來之危險外，更已致生水土流失之實害結果，
    故核其二人所為，均係犯刑法第一百八十五條第一項之妨害公眾往來安全罪，及
    違反水土保持法第三十三條第三項前段之罪。渠等以一行為同時觸犯上開保護法
    益不同之兩罪，為想像競合犯，應從一重之水土保持法第三十三條第三項前段之
    罪處斷。
三、公訴意旨認被告等係違反山坡地保育利用條例第三十四條之罪，且與右開妨害公
    眾往來安全罪間有方法結果之牽連關係云云，惟查被告丙○○乃有權使用山坡地
    之承租人，其違反規定，未先擬妥水土保持計畫送請核定即擅自開挖之行為，應
    論以山坡地保育利用條例第三十五條第三項前段之規定（此一規定於被告行為後
    即八十七年一月七日修正公布，將修正前「致生公共危險」之具體危險犯修正為
    「致生水土流失」之實害犯，但被告二人之行為已造成水土流失之實害，且又屬
    普通法性質，詳如下述，故此修正於被告之成立犯罪不生影響），且兩罪間係想
    像競合犯關係，已如前述，公訴意旨已有誤會。且按水土保持法第三十三條第三
    項為山坡地保育利用條例第三十五條第三項之特別法，此有最高法院八十八年度
    台非字第二七八號判決及水土保持法第一條第二項規定可資參照，是起訴法條尚
    有未洽，惟起訴之社會基本事實同一，起訴法條應予變更。又水土保持法第三十
    三條第三項之規定僅處罰水土保持義務人，乃係因身分成立之罪，而所謂「水土
    保持義務人」乃指土地之經營人、所有人或使用人，同法第四條定有明文，被告
    丙○○為土地承租人，其為上開土地之水土保持義務人自無疑義，而被告乙○○
    雖非水土保持義務人，惟其與水土保持義務人之被告丙○○共同實施犯罪，依刑
    法第三十一條第一項之規定，亦應論以共同正犯。又水土保持法第三十三條第三
    項乃因水土保持義務人違反同法第十二條規定，致生水土流失公共危險之刑罰規
    定，所處罰乃未依行政法之規定擬具水土保持計劃送請主管機關核定即從事開挖
    行為，故在同地區土地之開挖行為雖係繼續反覆從事而類如業務之性質，惟其未
    擬具水土保持計劃違反行政法規定及造成水土流失之狀況則屬單一。準此，適用
    水土保持法第三十三條第三項之規定時，自不得以先後多次反覆從事開挖行為而
    認係屬連續數行為而為連續犯規定之適用，併此敘明。
四、被告二人犯罪事證明確，原審適用刑事訴訟法第二百九十九條第一項前段、第三
    百條，水土保持法第三十三條第三項前段（原判決論結欄誤載第二項），刑法第
    十一條前段、第二十八條、第三十一條第一項、第一百八十五條第一項（原判決
    論結欄漏列第一項）、第五十五條、第四十一條第一項前段、第七十四條第一款
    ，罰金罰鍰提高標準條例第一條前段、第二條規定，並審酌被告二人之右揭行為
    造成地表破壞及破壞他人原通行之填土道路，致生水土流失，犯罪後之態度非佳
    ，然現場地表植被已回復原狀等一切情狀，分別量處有期徒刑六月，並均諭知易
    科罰金之折算標準（被告等行為後，刑法第四十一條雖已於九十年一月十日修正
    公布，於同月十二日生效施行，惟易科罰金係關於執行之事項，與罪刑輕重無關
    ，自應尊重制定新法之精神一律適用修正之新法，併此敘明）。又查被告二人前
    均未曾有犯罪科刑之紀錄，有卷附台灣高等法院被告全國前案紀錄表可憑，其等
    因一時失慮致罹刑章，其經此偵、審程序及罪刑宣告之教訓後，當知所警惕，諒
    無再犯之虞，原審因認前開對其所宣告之刑，以暫不執行為適當，併就被告二人
    均宣告緩刑三年，以啟自新。其認事用法均無違誤，量刑亦稱妥適。被告二人上
    訴意旨，猶否認犯罪，指摘原判決不當，為無理由，應予駁回。
據上論結，應依刑事訴訟法第三百六十八條，判決如主文。
本案經檢察官劉文水到庭執行職務。
中      華      民      國      九十二    年      八     月     十九    日
                              臺灣高等法院高雄分院刑事第三庭
                                  審判長法官  周賢銳
                                        法官  謝宏宗
                                        法官  黃建榮
右正本證明與原本無異。
如不服本判決應於收受本判決後十日內向本院提出上訴書狀，其未述上訴理由者，
並得於提起上訴後十日內向本院補提理由書狀（均須按他造當事人之人數附繕本)「
切勿逕送上級法院」。
                                      書記官  鄭翠芬
中      華      民      國      九十二    年      八     月     十九    日
附錄本案論罪科刑法條：
水土保持法第三十三條：
  有下列情形之一者，處新台幣六萬元以上三十萬元以下罰鍰：
    二  違反第十二條至第十四條規定之一，未先擬具水土保持計畫或未依核定計畫
        實施水土保持之處理與維護者，或違反第二十三條規定，未在規定期限內改
        正或實施仍不合水土保持技術規範者。
  第一項第二款情形，致生水土流失或毀損水土保持之處理與維護設施者，處六月以
  上五年以下有期徒刑，得併科新台幣六十萬元以下罰金；因而致人於死者，處三年
  以上十年以下有期徒刑，得併科新台幣八十萬元以下罰金；致重傷者，處一年以上
  七年以下有期徒刑，得併科新台幣六十萬元以下罰金。
刑法第一百八十五條第一項：
  損壞或壅塞陸路、水路、橋樑或其他公眾往來之設備或以他法致生往來之危險者，
  處五年以下有期徒刑，拘役或五百元以下罰金。


司法院資訊處製作；財團法人民間司法改革基金會備份。
